臺灣高雄地方法院民事判決　　　　　　　　　　　　九十二年度簡上字第一三六號
　　上　訴　人　丙○○
　　訴訟代理人　丁○○　　　律師
　　　　　　　　唐治民　　　律師
　　　　　　　　蔡晉祐　　　律師
　　被上訴人　　國泰世華商業銀行股份有限公司
　　法定代理人　甲○○
　　訴訟代理人　乙○○
當事人間請求清償消費款事件，上訴人對於民國九十二年二月二十七日本院高雄簡易
庭九十一年度雄簡字第一二三七號第一審判決提起上訴，本院於民國九十三年三月二
十五日言詞辯論終結，判決如下：
    主      文
上訴駁回。
第二審訴訟費用由上訴人負擔。
    事實及理由
一、按法定代理人代理權消滅者，訴訟程序在有法定代理人承受其訴訟以前當然停止
    ；又按第一百七十條之規定，於有訴訟代理人時不適用之。民事訴訟法第一百七
    十條及第一百七十三條分別著有明文；再按聲明承受訴訟，應提出書狀於受訴法
    院，由法院送達他造。同法第一百七十六條規定甚明。本件被上訴人起訴時，其
    法定代理人原係李明賢，嗣於本院審理中變更為甲○○，有被上訴人提出財政部
    函影本附卷可稽。依上所述，本件法定代理人既有變更，其原來法定代理人之代
    理權即屬消滅，揆諸上開法律規定，本應停止訴訟程序。惟因被上訴人於審理中
    委任乙○○擔任訴訟代理人，故本件訴訟程序，依法並不當然停止。又被上訴人
    新任法定代理人業於九十二年十一月二十五日具狀表示承受訴訟，並提出書狀於
    本院，經本院當庭通知上訴人乙節，有聲明承受狀及準備程序筆錄等文件附卷可
    稽。綜上，本件原告承受訴訟方面，於法有據，核先敘明。次按，被上訴人原名
    稱為國泰商業銀行股份有限公司，嗣於本院審理中與訴外人世華聯合商業銀行股
    份有限公司合併，更名為國泰世華商業銀行股份有限公司，亦有被上訴人提出財
    政部函附卷可稽，是被上訴人於本院表明更正名稱如上，於法有據，併予敘明。
二、被上訴人主張：上訴人於民國八十九年九月中旬向被上訴人申請國泰人壽聯名信
    用卡，經被上訴人核准後，向上訴人寄發信用卡，惟因逾期未領卡，致遭退回。
    嗣上訴人於九十年六月十日以電話向被上訴人申請補發信用卡，被上訴人隨於同
    年九十年六月十九日寄發信用卡卡號５４０８─４２１０─０９７９─４００４
    號（下稱系爭信用卡，原審部分陳述誤載為５４０８─４２１０─０６３９─４
    ００４號）予上訴人，並由訴外人劉得正於同年六月二十六日前往高雄市鼎強郵
    局領取。而按信用卡條款約定，上訴人得憑卡向特約商店刷卡記帳消費，由被上
    訴人先行墊支消費帳款，上訴人則按各月消費款項，於每期繳款截止日前，向被
    上訴人清償，或以循環信用方式繳付最低應繳金額，逾期清償者，喪失清償期限
    利益，應另按年息百分之十九．八計算循環利息，並按上開利息加計百分之十違
    約金（下稱系爭契約）。上訴人自九十年六月二十六日起至同年十月九日，陸續
    向特約商店記帳消費，各筆消費日期及金額如附表所示，合計新台幣（下同）十
    五萬零五百六十元，上訴人清償其中部分帳款，迄至九十一年一月十五日止，尚
    欠十一萬九千九百九十五元（下系爭消費款）未按期清償，經催討無著。爰本於
    系爭契約，於原審聲明：上訴人應給付被上訴人十一萬九千九百九十五元，暨其
    中十一萬三千八百六十七元，自九十一年一月十六日起至清償日止，按年息百分
    之十九．八計算之利息，並按上開利息加計百分之十之違約金等情。茲因上訴人
    提起本件上訴，而於本院補稱：系爭信用卡係寄往上訴人指定寄卡地點高雄市○
    ○區○○街八號三樓（下稱上訴人住處），並由劉得正持郵件領取通知單、上訴
    人身分證正本及印章，以上訴人胞弟身分領取。附表編號第１、５、６消費款確
    係上訴人親自簽名消費，至第２、３、４筆消費款，亦係上訴人同意交付第三使
    用，依系爭信用卡契約第六條第二項約定，上訴人對於經其同意交付使用簽帳之
    消費款，仍應負清償責任等語，資為抗辯。爰於本院聲明：求為判決如主文第一
    項所示。
三、上訴人則以：伊透過劉得正介紹，向被上訴人申請使用信卡，被上訴人雖將信用
    卡寄至上訴人住處，惟上訴人未領取，致信用卡被退回。其後，劉得正未經上訴
    人同意，擅自以上訴人名義向被上訴人申請補發系爭信用卡，被上訴人即向上訴
    人住處再度郵寄系爭信用卡，復因上訴人不在家致未領取，旋由劉得正冒用上訴
    人胞弟名義向郵局領取，並多次冒用上訴人名義刷卡記帳消費。嗣因系爭消費款
    未清償，被上訴人承辦人員向上訴人服務學校投訴，而上訴人為免簽帳款糾紛影
    響考績，遂支付其中部分款項共二萬二千元。又附表所示消費款簽帳單之簽名均
    與上訴人簽名筆跡不同，上訴人自不負清償系爭消費款責任等語，資為抗辯。並
    於原審聲明：求為判決駁回被上訴人之訴。經原審判決上訴人敗訴後，提起本件
    上訴，並於本院補稱：附表所示第１、５、６筆消費款簽帳單之簽名，均非上訴
    人所簽署，伊不負清償責任。又原審既認附表所示第２、３、４筆消費款簽帳單
    之簽名，與上訴人筆跡不同，則上訴人對於該三筆消費款，自不負授權人責任，
    益徵上訴人不負清償責任等情。爰聲明：原判決廢棄；被上訴人在第一審之訴駁
    回。
四、被上訴人主張上訴人於八十九年九月中旬向被上訴人申請國泰人壽聯名信用卡，
    經被上訴人核准後，向上訴人寄發信用卡，因逾期未領取，致遭退回。被上訴人
    隨於同年九十年六月十九日依申請補發信用卡卡號５４０８─４２１０─０９７
    ９─４００４號，並由劉得正於同年六月二十六日以上訴人胞弟名義，前往高雄
    市鼎強郵局領取系爭信用卡。又系爭信用卡自九十年六月二十六日起至同年十月
    九日，陸續向特約商店記帳消費，各筆消費日期及金額如附表所示，合計消費款
    十五萬零五百六十元，上訴人清償其中部分帳款，迄至九十一年一月十五日止，
    尚有十一萬九千九百九十五元未清償。再依信用卡約定，申請人得憑卡向特約商
    店刷卡記帳消費，由被上訴人先行墊支消費帳款，申請人則按各月消費款項，於
    每期繳款截止日前，向被上訴人清償，或以循環信用方式繳付最低應繳金額，逾
    期清償者，喪失清償期限利益，應另按年息百分之十九．八計算循環利息，並按
    上開利息加計百分之十違約金等事實，為上訴人所不爭執，並有被上訴人提出信
    用卡申請書、大宗掛號函件存根聯、信用卡系統帳單查詢、信用卡系統卡片查詢
    、本院九十一年九月二十六日十一時電話查詢登記表各一件、簽帳單影本六紙（
    其中附表所示編號１、５、６號簽帳單原本三張）及台灣南區郵政管理局九十一
    年八月三十日支九一字第三七二００三０一八號函附收據存根影本一件附於原審
    卷可稽，堪認被上訴人主張上開事實為實在。惟上訴人否認被上訴人請求權，並
    以：附表所示各筆消費款簽帳單之簽名，均非上訴人所簽署。又原審既認附表所
    示第２、３、４筆消費款簽帳單之簽名，與上訴人筆跡不同，則上訴人對於該三
    筆消費款，自不負授權人責任云云置辯。茲本件應予審酌者，乃附表所示第１、
    ５、６筆消費款簽帳單之簽名，是否上訴人所簽署？又附表所示第２、３、４消
    費款簽帳單之簽名，如非上訴人所簽署，上訴人究應否負清償責任？爰敘述如下
    ：
（一）附表所示第１、５、６消費款簽帳單之簽名，是否上訴人所簽署：
  １、上訴人上訴主張附表所示編號１消費時間係九十年六月二十六日下午二時六分
      ，惟上訴人當時正在高雄市左營區新莊國小（下稱新莊國小）授課，自不可能
      前往家樂福五甲店簽帳消費。又原審既認附表所示第１、５、６筆消費款，均
      係上訴人所簽署，而其中第１筆消費款已證明非上訴人所為，依此推論，自可
      認定第５、６筆亦非上訴人所為云云，惟為被上訴人所否認，並以：九十年六
      月二十六為各校學期最後一週，屬期末考試期間，依常理推斷，各校老師於該
      週均無須上課。又參酌上訴人自承繳納部分消費款乙節相互以觀，倘上訴人未
      持卡消費，何須向被上訴人清償附表所部分消費款等語置辯。
  ２、按文書之真偽，得依核對筆跡或印跡證之。法院得命當事人或第三人提出可供
      核對之文書。核對筆跡或印跡，適用關於勘驗之規定。民事訴訟法第三百五十
      九條所明定。又按鑑定為一種調查證據之方法，法院對於系爭之物認有選定鑑
      定人鑑定之必要，自可依法實施鑑定，若對於通常書據之真偽，認為自行核對
      筆跡已足為判別時，則為程序簡便起見，自行核對筆跡即以其所得心證據為判
      斷，而未予實施鑑定程序，亦難指為違法（最高法院十九年上字第二一八九號
      判例要旨參照）；而供核對之筆跡是否與文書上之筆跡相符，法院本得依其自
      由心證判斷之，如認為無命鑑定之必要，無論當事人有無鑑定之聲請，法院均
      得不命鑑定，自為判斷（最高法院二十八年上字第一九０五號判例要旨參照）
      。經查，信用卡申請書上「丙○○」、原審九十一年八月二日言詞辯論送達證
      書上「丙○○」及台灣高雄地方法院檢察署八十九年度偵字第四二六二號偵查
      卷（下稱第四二六二偵查卷）所附上訴人刑事告訴狀上「丙○○」等署名，均
      為上訴人所簽署乙節，為上訴人所自認，並有申請書、送達證書附於原審卷及
      刑事告訴狀附於第四二六二偵查卷可稽，洵堪認定。次查，附表所示第１、５
      、６筆消費款簽帳單上均有「丙○○」簽名乙節，亦據原審向香港上海匯豐銀
      行調閱屬實，有該行九十二年一月八日九二港匯銀卡字第０三００七號函附簽
      帳單原本附於原審卷可稽，同堪認定。又查，上述三筆消費款簽帳單上「丙○
      ○」簽名字跡，與前開信用卡申請書、送達證書及刑事告訴狀上「丙○○」簽
      名字跡，依肉眼比對結果，關於字形、運筆、勾稽、神韻及筆觸等特徵，顯係
      出自同一人所為乙節，業據原審勘驗在卷，並經本院採相同方式，勘驗比對無
      訛，足認附表第１、５、６筆消費款簽帳單確係上訴人簽署，灼然可見。是上
      訴人否認持系爭信用卡消費附表第１、５、６筆金額，洵屬無據。再查，本件
      上訴人持系爭信用卡消費第１、５、６筆消費款，既如上述。倘參諸系爭信用
      卡，係由劉得正持上訴人身分證及印章，表明上訴人胞弟身分，向台灣南區郵
      政管理局領取乙節相互以觀，自堪認上訴人知悉向被上訴人申請補發系爭信用
      卡之事，並委由劉得正以上訴人胞弟名義向郵局領取系爭信用卡後，持以使用
      。
  ３、而按上訴人自承為其簽名之信用卡申請書等文件，經核與簽帳單上訴人簽名相
      同乙節，已足堪認定附表第１、５、６筆消費款，係上訴人親自簽帳消費，則
      上訴人對於該三筆消費款，自應負使用信用卡契約責任。是有關附表第１、５
      、６筆消費款簽帳單是否為上訴人所簽署乙節，本無應使上訴人再行簽名勘驗
      之必要。末查，原審於九十一年六月二十八日及同年十二月三日先後當庭命上
      訴人簽名，以供勘驗，經原審肉眼比對結果，固與簽帳單上訴人簽名特徵不盡
      相同，有勘驗筆錄及上訴人簽名筆錄附於原審卷可稽。惟按上訴人於原審當庭
      所為簽名，經本院肉眼比對結果，除「瑜玲」二字其中「玉」字旁，因上訴人
      於書寫時刻意一筆一劃之描寫，致與簽帳單、信用卡申請書等文件上「瑜玲」
      二字之「玉」字旁明顯不同之外，餘則相同，此有上訴人簽名筆錄及信用卡申
      請書等文件附於原審卷可稽，堪予認定，益徵附表第１、５、６筆消費款簽帳
      單確係上訴人簽名消費無訛。從而，上訴人否認持系爭信用卡消費附表所示第
      １、５、６筆消費款云云，要屬無據。
  ４、至上訴人固主張：附表所示編號１消費時間係九十年六月二十六日下午二時六
      分，上訴人當時正在新莊國小授課，不可能前往家樂福五甲店簽帳消費云云。
      惟附表所示第１、５、６筆消費款簽帳單係上訴人簽署乙節，業如上述，足徵
      上訴人此部分抗辯，不可採信。復查，九十年六月二十六日下午二時二十分前
      ，新莊國小並未排定上訴人上課乙節，有新莊國小九十二年八月二十五日高市
      新莊教字第０九二０００二九０四號函附八十九年度日課表在卷可稽，堪可認
      定。顯見上訴人仍可能於附表所示編號１消費時間，前往家樂福五甲店消費。
      嗣上訴人雖另主張依新莊國小函附八十九年度日課表記載，自當日下午二時二
      十分起至三時止，上訴人被排定課程係「寫字」課，故上訴人不可能於當日下
      午二時六分在家樂福五甲店簽帳消費後，於短短十幾分鐘內，再趕回新莊國小
      上課，足徵附表所示編號第１、５、６筆消費款簽帳單，確非上訴人簽署云云
      。惟按上訴人於當日下午二時二十分，是否確於新莊國小上課？有無準時上課
      等情，均未據上訴人提出積極事證，以資證明，顯見上訴人此部分抗辯，不可
      採信。
（二）附表所示第２、３、４消費款簽帳單之簽名，如非上訴人所簽署，上訴人究應
      否負清償責任：
  １、按「．．貴行僅授權持卡人在信用卡有效期限內分別使用，不得讓與、轉借、
      提供擔保或以其他方式將信用卡之占有轉讓予第三人或交其使用．．持卡人違
      反第二項至第四項約定致生應付帳款者，亦應對之負清償責任。」為系爭信用
      卡契約第六條所明定，此有被上訴人提出上訴人不爭執之兩造信用卡約定條款
      附卷可稽。揆諸上開約定，上訴人如將系爭信用卡轉借他人使用者，對於因此
      所生應付帳款，自應負擔清償責任，洵堪認定。
  ２、次按，附表所示編號第２、３、４筆消費款簽帳單上訴人之簽名，核與附表所
      示編號第１、５、６筆消費簽帳單上訴人之簽名字跡明顯不同，亦與前述信用
      卡申請書、送達證書及刑事告訴狀上「丙○○」簽名字跡不符乙節，業據原審
      肉眼勘驗無誤，並經本院以肉眼比對結果，核與原審認定相同，固堪認附表所
      示編號第２、３、４筆消費款，非上訴人親自持卡簽名消費。惟查，附表所示
      編號１、５、６筆消費日期分別為九十年六月二十六日、八月十五日及十月九
      日，倘參酌附表所示編號２、３、４筆消費日期分別為同年七月二十一日及七
      月二十二日乙節相互以觀，堪認附表所示編號２、３、４筆消費款日期係介於
      第１、５筆消費款之間。次查，附表所示編號第１、５、６筆消費款，係上訴
      人親自持卡消費乙節，業如上述。則衡之上情，自堪推論上訴人於持卡消費第
      １筆款消費款後，將系爭信用卡交付第三人使用，致衍生附表所示編號第２、
      ３、４筆消費款，而上訴人於第三人持卡消費後，復將信用卡取回，持以消費
      第５、６筆消費款無訛。依上所述，足見第三人使用系爭信用卡消費附表所示
      編號第２、３、４筆消費，應係來自於上訴人轉借信用卡所致，揆諸上開說明
      ，上訴人對於第三人簽帳消費如附表所示編號第２、３、４筆消費款，自應按
      照信用卡契約約定條款，負擔清償責任。
  ３、又查，上訴人分別於九十年七月二十日、八月二十八日、十月二日及十月二十
      九日向被上訴人繳足附表所示消費款最低應付款項乙節，為上訴人所不爭執，
      並有被上訴人提出信用卡系統客戶還款明細─歷史資料分別附於原審及本院卷
      可稽，堪認上訴人對於附表所示消費款，曾先後支付最低應付款無訛。而按上
      訴人苟未持卡或轉借第三人持卡消費附表所示消費款，衡之常情，自應拒絕支
      付附表所示消費款，並另行依法提起民、刑事訴訟，以免除附表所示消費款之
      民事責任，並有效阻止第三人繼續侵害行為，始謂與情理無悖。惟上訴人並未
      另為上開民、刑事之主張，益徵本件第三人持卡消費附表所示編號第２、３、
      ４筆消費款，係上訴人同意轉借而為。揆諸上揭信用卡契約條款約定，上訴人
      就其轉借第三人持卡消費所生消費款，自應負擔清償責任，灼然甚明。
五、綜上所述，被上訴人在原審本於系爭信用卡法律關係，請求上訴人應給付十一萬
    九千九百九十五元，暨其中十一萬三千八百六十七元，自九十一年一月十六日起
    至清償日止，按年息百分之十九．八計算之利息，並按上開利息加計百分之十之
    違約金，均為有理由，應予准許。原審因而為上訴人全部敗訴之判決，洵屬有據
    ，應予維持。上訴意旨仍執陳詞，指摘原判決不當，求予廢棄改判，為無理由，
    應予駁回。
六、本件為判決基礎之法律關係已臻明確，兩造其餘攻擊防禦方法，核與判決結果不
    生影響，爰不逐一論列，併此敘明。
七、據上論結，本件上訴為無理由，依民事訴訟法第四百三十六條之一第三項、第四
    百四十九條第一項、第七十八條，判決如主文。
中　　　華　　　民　　　國　　九十三　　年　　　四　　　月　　　十二　　日
                              臺灣高雄地方法院民事第二庭
~B審判長法官　楊富強
~B法　　　官　劉定安
~B法　　　官　李昭彥
右為正本係照原本作成。
本判決不得上訴。
中　　　華　　　民　　　國　　九十三　　年　　　四　　　月　　　十二　　日
~B書　記　官　鄭翠蘭
~F0
~T32
附表：
┌──┬──────────┬──────────┬──────────┬─────────┐
│    │                    │                    │                    │                  │
│編號│       消費者       │  消費金額（新台幣）│       消費日期     │    卡　　號      │
│    │       　　　       │                    │                    │    　　　　      │
├──┼──────────┼──────────┼──────────┼─────────┤
│ １ │　　　丙○○　　　　│  十一萬九千八百四  │　九十年六月二十六日│５４０８─４２１０│
│    │　　　　　　　　　　│  十元              │　　　　　　　　　　│─０９７９─４００│
│    │　　　　　　　　　　│                    │                    │４號　　　        │
├──┼──────────┼──────────┼──────────┼─────────┤
│ ２ │　　　丙○○　　　　│  二千元　　　　　　│　九十年七月二十一日│５４０８─４２１０│
│    │　　　　　　　　　　│　　　　　          │　　　　　　　　　　│─０９７９─４００│
│    │　　　　　　　　　　│                    │                    │４號　　　        │
├──┼──────────┼──────────┼──────────┼─────────┤
│ ３ │　　　丙○○　　　　│  二千元　　　　　　│　九十年七月二十一日│５４０８─４２１０│
│    │　　　　　　　　　　│　　　　　          │　（原審誤載為九十一│─０９７９─４００│
│    │　　　　　　　　　　│                    │年七月二十一日）    │４號　　　        │
├──┼──────────┼──────────┼──────────┼─────────┤
│ ４ │　　　丙○○　　　　│  二千元　　　　　  │　九十年七月二十二日│５４０８─４２１０│
│    │　　　　　　　　　　│  　　              │　　　　　　　　　　│─０９７９─４００│
│    │　　　　　　　　　　│                    │                    │４號　　　        │
├──┼──────────┼──────────┼──────────┼─────────┤
│ ５ │　　　丙○○　　　　│  一萬七千八百二十  │　九十年八月十五日　│５４０８─４２１０│
│    │　　　　　　　　　　│  元　              │　　　　　　　　　　│─０９７９─４００│
│    │　　　　　　　　　　│                    │                    │４號　　　        │
├──┼──────────┼──────────┼──────────┼─────────┤
│ ６ │　　　丙○○　　　　│  六千九百元　　　　│　九十年十月九日　　│５４０８─４２１０│
│    │　　　　　　　　　　│　　　　            │　　　　　　　　　　│─０９７９─４００│
│    │　　　　　　　　　　│                    │                    │４號　　　        │
└──┴──────────┴──────────┴──────────┴─────────┘
